臺灣高等法院臺中分院刑事判決　　　　99年度上訴字第2426號
上　訴　人　臺灣臺中地方法院檢察署檢察官
被　　　告　梁珠金
選任辯護人　盧永盛律師
選任辯護人　蘇亦洵律師
被　　　告　陳伯僖
被　　　告　蔡進祿
前列二人共同
選任辯護人　許儱淳律師
　　　　　　陳葳菕律師
上列上訴人因被告偽造文書案件，不服臺灣臺中地方法院99年度
訴字第517號中華民國99年11月10日第一審判決（起訴案號：臺
灣臺中地方法院檢察署98年度偵字第18578號），提起上訴，本
院判決如下：
    主  文
原判決關於梁珠金部分撤銷。
梁珠金犯行使公務員登載不實文書罪，處有期徒刑壹年陸月，緩
刑參年，應向國庫支付新台幣貳拾萬元。
其他上訴駁回。
    犯罪事實
一、緣臺中市政府於民國97年1月間，辦理「臺中市97年度水湳
    營區設施及水電維護改善工程」（下稱水湳營區工程）發包
    ，並採公開招標，結果由陳伯僖任負責人之名園營造有限公
    司（下稱名園公司，設臺中市○○區○○路2段259之3號11
    樓之13）得標；臺中市政府並於97年2月15日與名園公司簽
    訂工程合約書，約定該工程自97年5月16日開工，履約期限
    至97年12月20日前派工單所定之完工日或達工程費上限止完
    工，價金給付方式則依實際施作或供應之項目及數量結算，
    施作方式則為臺中市政府承辦人員會同名園公司人員先行至
    現場勘查實際工作之項目、數量及範圍後，由承辦人員製作
    派工單逐級呈核後，交予名園公司施作，名園公司則於派工
    單規定之完工期限施作完成後，將施作相關資料及照片交予
    市政府承辦人員，承辦人員製作竣工單呈核後，再將竣工單
    交予名園公司，作為完工驗後請領款項之依據。而梁珠金係
    臺中市政府建設處景觀工程科技士，職司臺中市南屯區公園
    綠地之綠美化維護工作及擔任水湳營區綠美化維護專案之承
    辦人，為依法令服務於地方自治團體所屬機關而具有法定職
    務權限之公務員；蔡進祿則受僱於名園公司，擔任承攬施作
    建築營造工程之現場工地主任，依陳伯僖指示授權，蓋用名
    園公司及負責人陳伯僖之大小章，代為處理名園公司事務。
    又依前開工程合約約定，其中編號255之工項，名園公司應
    以單價為新臺幣（下同）65元之「百慕達草」草塊方式施作
    ，如欲變更施作方式，依合約書第22條約定，其中由機關（
    按即臺中市政府）於必要時通知廠商變更者，廠商接獲通知
    後，應向機關提出契約標的、價金、履約期限、付款期程或
    其他契約內容須變更之相關文件。契約價金之變更，其底價
    依政府採購第四十六條第一項之規定。如具有該合約書第22
    條第四項所定條件，廠商雖得申請變更，但應經機關書面同
    意，始得為之。詎梁珠金於97年10月2日前開工程第6次派工
    前之某日即未經臺中市政府同意，擅自要求陳伯僖、蔡進祿
    將前開施作方式變更為以單價21元（起訴書誤載為16元）之
    「噴草籽」方式施作，施作面積4萬4,832平方公尺；嗣經名
    園公司成本分析後，向梁珠金告知該項施作金額共須85萬1,
    305元，梁珠金亦擅自同意；梁珠金明知名園公司將以與契
    約約定不符之方式變更施作，且該變更並未依原契約約定之
    方式；竟為達符合原契約約定之施作方式，而基於接續公務
    員登載不實文書及行使之犯意，於97年10月2日前之某日，
    在臺中市政府建設處景觀工程科之辦公室內，指示不知情之
    臺中市政府建設處景觀工程科業務助理劉政達在其職務上所
    掌公文書之派工單（派工日期97年10月2日，完工期限97年1
    0月30日））上製作「派工單項目為百慕達草、單位為平方
    公尺、數量13097、單價65元，合計851305元」等不實記載
    ，梁珠金並於其上（亦為其職務上所掌之公文書）之承辦人
    員處蓋用職章後，送交其不知情之上級主管核准派工；嗣於
    該派工單經核准後再交由蔡進祿在其上蓋用名園公司及負責
    人陳伯僖之大小章後，再交回給梁珠金。嗣名園公司即依與
    梁珠金私下約定方式在現場施作（即以「噴草籽」方式施作
    ，而非契約約定之「草塊」），並於完工後，提供施作完成
    之相關照片予梁珠金，梁珠金明知名園公司之實際施作方式
    與契約約定不符，仍接續前開登載不實文書之犯意，於97年
    10月30日後之某日，在上開地點，指示不知情之劉政達在其
    職務上所掌公文書之竣工單上製作「派工單項目編號255、
    百慕達草、單位為平方公尺、數量13097、單價65元，合計8
    51305元」等不實記載，復交由蔡進祿在竣工單上蓋用名園
    公司及負責人陳伯僖之大小章，再由梁珠金於其上（亦為其
    職務上所掌之公文書）之承辦人員處蓋用職章後，依法呈請
    上級簽核後，將竣工單交付予名園公司，作為日後驗收完畢
    請款之依據，而未從實記載，因而影響依約施工與事後驗收
    之正確性；嗣臺中市政府查驗人員簡志昌及協辦人員楊惠雯
    於現場查驗時，因不識「噴草籽」與「百慕達草塊」之區別
    ，致未於查驗紀錄上記載該缺失，待臺中市政府工程科科長
    李正偉於97年12月18日至現場辦理期末驗收，發覺現場未使
    用百慕達草塊方式施作，始查悉上情。
二、案經法務部調查局臺中調查站移送臺灣臺中地方法院檢察署
    檢察官偵查起訴。
    理  由
甲、被告梁珠金部分：
一、證據能力之認定：
（一）證人陳伯僖調查中之證詞與審判中不符（審判中陳述較為
      簡略，調查中較為詳盡），本院審酌其在調查中距案發時
      間較近，記憶較為深刻，且當時並無面對被告梁珠金，其
      壓力較小，陳述較無保留，其亦未陳明調查中有何受不當
      取供情形，而具有特別可信之特別情況，復為證明被告梁
      珠金犯罪存否所必要，自得為證據。又蔡進祿及李正偉於
      偵查中之證詞已經依法具結，並無顯不可信之特別情況，
      亦得為證據。
（二）本案其餘所引用被告以外之人於審判外之言詞或書面陳述
      ，而不符合刑事訴訟法第159條之1至第159條之4之規定者
      ，業經本院於審理時當庭提示而為合法之調查，公訴人、
      被告及辯護人於本院審理時均未表示異議，而有視為同意
      情形，復經審酌前開證據作成或取得之狀況，並無非法或
      不當取證之情事，且亦無顯不可信之情況，故本院認為適
      當而均得以作為證據，依刑事訴訟法第159條之5第1項規
      定，均得為證據。
二、訊據被告梁珠金固坦承其係臺中市政府建設處景觀工程科技
    士，職司臺中市南屯區公園綠地之綠美化維護工作及擔任水
    湳營區綠美化維護專案之承辦人，有將前開工程之施作方式
    由「草塊」變更為「噴草籽」，並曾指示劉政達製作前開派
    工單及竣工單等情不諱；惟辯稱：系爭工程合約中原雖約定
    水湳營區工程編號255部分以百慕達草草塊方式施作，然其
    考量若以百慕達草「草塊」方式施作，因草塊單價高，所能
    施作面積較小，若改以「噴草籽」方式施作，所能施作面積
    較大，且綠化外觀上亦有相類似效果，若以後者方式施作，
    對臺中市政府顯然較為有利，故於97年9月15日即擬具簽呈
    呈請上級同意改以噴草籽方式施作，並經上級即臺中市政府
    副市長蕭家旗等人均簽予核准在案，其未依變更後之實際施
    作方式製作派工單及竣工單固有行政上之疏失，然此僅係為
    使系爭工程得以按期完工，避免變更工程契約而延宕工程進
    行，且其所為並無違反契約本旨，因系爭契約屬開口性契約
    ，況實際替代以灑草籽方式施作經綠化後，乃與直接鋪設百
    慕達草塊無異，但施作面積反而擴大，對臺中市政府尚無不
    利之處，亦無增加臺中市政府事後維護費用等支出，其並無
    上開犯罪之故意等語。
三、經查：
（一）被告梁珠金係臺中市政府建設處景觀工程科技士，職司臺
      中市南屯區公園綠地之綠美化維護工作及擔任水湳營區綠
      美化維護專案之承辦人，為依法令服務於地方自治團體所
      屬機關而具有法定職務權限之公務員；而名園公司則因參
      與臺中市政府舉辦之水湳營區工程公開招標而得標，並於
      97年2月15日與臺中市政府簽訂工程合約（約定該工程自
      97年5月16日開工，履約期限至97年12月20日前派工單所
      定之完工日或達工程費上限止完工，價金給付方式則依實
      際施作或供應之項目及數量結算，施作方式則為臺中市政
      府依實際工程需要製作派工單，交予名園公司施作，名園
      公司則於派工單規定之完工期限施作完成後，將施作相關
      資料及照片交予市政府，市政府製作竣工單後，作為名園
      公司日後完工請領款項之依據），另被告梁珠確曾指示劉
      政達製作前開派工單及竣工單之事實，業經被告梁珠金、
      同案被告陳伯僖及蔡進祿陳述明確、復經證人劉政達於原
      審審理中（見原審卷第127頁）證述明確，並有卷附臺中
      市政府決標公告、臺中市政府開標/議價/決標/流標/廢標
      紀錄、臺中市政府水湳營區工程合約書、水湳營區工程97
      年10月3日派工單編號5、編號6簽呈、派工請示單、97年
      10月2日派工單編號6之派工單及水湳營區工程派工編號6
      之竣工單（詳見調查卷第42至64頁）、臺中市政府工程處
      查驗紀錄、臺中市政府建設處工程查驗申請書、營造業承
      攬土木工程竣工報告表、97年12月18日水湳營區設施及水
      電維護工程監驗情形（詳見臺中市政府水湳營區工程卷第
      24至25頁、第27頁及第68至69頁）、被告梁珠金於98年1
      月5日及98年4月3日所為簽呈、98年5月4日綜合簽見表、
      名園公司之陳情書及計算式（詳見臺中市政府水湳營區工
      程卷第2頁、第7頁、第15頁及第21頁）等資料附卷可佐，
      自堪先認定屬實。
（二）又依本件工程合約書約定，其中編號第255項之施作方式
      ，名園公司應以單價為65元之「百慕達草」草塊方式施作
      ，惟被告梁珠金於97年10月2日第6次派工前之某日即未經
      臺中市政府同意，擅自要求陳伯僖、蔡進祿將前開施作方
      式變更為以單價21元（起訴書誤載為16元）之「噴草籽」
      方式施作，施作面積4萬4,832平方公尺；嗣經名園公司成
      本分析後，向梁珠金告知該項施作金額共須85萬1,305元
      ，梁珠金亦擅自同意等情，為被告梁珠金所是認（見調查
      卷第9至10頁、第40至41頁、偵查卷第208頁），並經證人
      即同案被告陳伯僖及蔡進祿證述明確（見調查卷第23至24
      頁、偵查卷第211至212頁）。至於起訴書雖以同案被告陳
      伯僖原於調查中時所提派工數量計算表所載「噴草籽」單
      價16元之計算基礎；惟該16元單價僅為基本草籽及覆蓋草
      席費用，應再加計施作費用、臨時灌溉設施及維護費用為
      是，且被告梁珠金於調查中即陳明係以21元為計算基礎，
      同案被告陳伯僖於調查中亦陳明，以噴草籽方式施作，加
      計其後的灑水維護費用，則每平方公尺成本平均為21元等
      語，則此部分應予更正。
（三）又被告梁珠金雖提出97年9月15日（即在本件編號5及6派
      工單之派工日期前）即之簽呈，且其說明四「...水湳營
      區之草花及綠地以『撒籽』後雇工維護方式辦理。」等語
      ，以主張其於本件派工前即簽請上級同意改以噴草籽方式
      施作本件工程，並經所屬上級之科長、副處長及處長等人
      於次日之97年9月16日均簽准及臺中市政府副市長蕭家旗
      批示「如擬，並請速辦」在案等情，固有97年9月15日臺
      中市政府簽呈及上開派工單附卷足資比對（附於原審卷第
      67至68頁、第42至43頁）。惟：
    1.本件係於97年12月18日由臺中市政府建處建築工程科科長
      李正偉前往驗收時，發覺現場係以灑草仔方式施作，而與
      契約所約定應以「草塊」方式施作不符等情，業經證人李
      正偉於偵查中證述明確（見偵查卷第8頁），並有97年12
      月18日水湳營區設施及水電維護工程監驗情形可參（見水
      湳營區工程卷第24頁）；被告梁珠金則於其後之98年1月5
      日擬具簽呈，簽請准予改變施作方式（由「草塊」改為「
      噴草仔」），此有簽呈可參（見水湳營區工程卷第19頁）
      ，足認被告梁珠金於98年1月5日前即知悉該施作與契約不
      符情形，已經其他驗收人員知悉，並登載於「工程監驗情
      形」紀錄表；惟其於98年1月5日之簽呈內，並未提及本件
      施作方式之前已經簽請准予變更，反而係表示，依本件工
      程契約書第22條第4項第4款約定及為節省經費，改以「噴
      草仔」方式施作，並以等值換算方式施作（惟未經核准）
      。嗣被告梁珠金再於98年4月3及5月4日簽請變更施作方式
      （按法務部調查局臺中市調查站已於98年2月9日發函調取
      本件工程之相關資料－見水湳營區工程卷第5頁），其亦
      均未提及有事先經核准變更施作之情形，反提及「本案擬
      請准予依本工程契約第22條第3項規定之方式處理並補正
      行政程序，另有關行政疏失部分職願接受懲處。」等語（
      見水湳營區工程卷第2至3頁、第7頁）。衡情，如果被告
      梁珠金已經事先簽請核准變更本件工程施作方式，其何以
      多次之簽呈中均未提及有此情形，反而一面簽請准予變更
      ，且自陳願接受行政懲處？
    2.被告梁珠金於調查中及偵查中均未提及有上開簽呈存在，
      其於98年5月21日及98年7月15日調查中供稱：「（市府派
      工單上載明前述工程應以百幕達草品項施作，為何廠商竟
      然以噴草仔取代？）是我當初要節省經費，因為該地點可
      能1、2年後，即將因其他用途而開發，且廠商表示如果改
      用噴草仔方式種草皮，噴草仔的單價每平方公尺只要21元
      ，而種植百幕草塊品項每平方公尺要65元，因此，我才要
      施作廠商逕行將原本要種植的百幕達草草塊改為噴草仔，
      並要廠商以原本施作百幕達草塊1萬3,097元平方公尺的成
      本，將面積擴大換算成較便宜的噴草仔施作。」、「（經
      查施作廠商名園營造係噴灑草仔方式取代契約規定之百幕
      達草，明顯與契約不符，為何你仍在派工單上紀錄廠商施
      作百幕達草，數量1萬3,097元平方公尺？）我原本有意在
      派工前即要辦理變更設計，改變施作品項為噴草仔，然我
      發現市府內部對於噴草仔品項發包單價每平方公尺約為60
      元，因此，認為廠商既然願意每平方公尺21元施作，對市
      府可節省公帑，我才逕行要求廠商改以噴草仔施作，但必
      須將面積擴大為3倍餘。」等語（見調查卷第9至10頁及第
      40頁反面）；嗣於98年9月24日偵查中雖主張有上簽呈，
      並經上級核准，惟依其所提出之97年10月3日簽呈內容，
      並未有提到有准予變更工程契約事項，此有該簽呈在卷可
      參（見偵查卷第58頁、第76至79頁）；另於98年12月23日
      偵查中亦稱「（為何派工單還是寫「百幕達草」草塊，不
      是說好改用噴草仔方式？）我知道這樣要變更」、「（既
      然用單價21元的噴草仔範圍大且有利，為何你在派工單上
      還是寫「百幕達草」草塊，單價65元，且施做範圍也是一
      樣？）因為合約內沒有噴灑草仔的單價，要變更才能做。
      」、「（那為何不先辦理變更再施做？）依照我查詢市政
      府內的噴灑草仔的單價是60元，如果用這個60元單價去變
      ，議價結果會比廠商提供的21元高出許多」等語（見偵查
      卷第208頁）。依其所述之內容，顯已承認其有未經變更
      ，即擅自改變合約所約定之方式施作。
（四）又前開97年9月15日之簽呈，本院認與本件工程無關，不
      足作為本件工程已經事先核准變更施作方式。其理由除前
      開被告梁珠金於調查及偵查中均未提及有上開簽呈之理由
      外；另補充理由如下：
    1.依該簽呈之主旨，本件顯係針對媒體所質疑臺中市政府有
      關擴大內需經費之編列不當而表示意見，此從該簽呈之主
      旨可知，且其說明亦稱「...三、有關水湳機場申97年度
      擴大內需補助計劃及目前辦理情形如下：...四、有關97
      年擴大內需申補助計劃，已被有心人士及部分媒體名嘴污
      名化；本處在規劃上當以最經濟之設計理念，採可回收再
      利用材料（簡易體健設施、休閒座椅、簡易照明等），草
      花及綠地以『撒籽』後雇工維護方式辦理」等語，可知本
      簽呈並非針對本件工程變更施作方式所為之簽呈（其內亦
      未記載「變更」之文字，亦未記載欲變更之工程名稱）；
      又觀該簽呈後所附之航照圖，其標示花及綠地之位置，與
      本件工程實際之施作位置並非一致（見原審卷第69頁、水
      湳營區工程卷第69頁）。復參酌證人張洲滄於原審審理中
      結證陳稱：「（問：承辦人員梁珠金在97年9月15日有提
      出1 個簽呈，該簽呈你有無看過？請求提示99年3月8日答
      辯狀證一簽呈）我現在才看到這份簽呈，上面蓋的章是我
      的。（問：簽呈裡面關於草地部分是否建議草花及綠地以
      灑籽方式處理？）該簽呈是預計這樣做，但是範圍不明確
      ，這只是希望這樣子作的方式來施作。」等語（見原審卷
      第96頁）。依其所述該簽呈是「預計這樣做，但是範圍不
      明確」等語，亦足認本件簽呈並非針對變更本件工程之施
      作方式而為。
    2.被告梁珠金在事後所擬具之欲變更施作方式之簽呈，均未
      經臺中市政府相管主管人員同意變更，其中臺中市副市長
      於98年2月間尚表示擬如建議結論（按係建議應要求廠商
      依合約及原派工施作，並追究相關人員責任）辦理」等語
      （見水湳營區工程卷第17頁）；於98年4月3日之簽呈上亦
      表示「擬參考主計（按係認為本件施作與契約不合，擬變
      更工項與規定程序不符，應限期請廠商改善）、法制（依
      主計處意見辦理）、政風處（認施作項目與契約不符，應
      依契約約定辦理，並追究相關人員責任）意見辦理」等語
      （見水湳營區工程卷第3頁），亦可見當時在前開97年9月
      15日簽呈上批示決行之臺中市副市長亦不認為本件工程已
      經核准變更，否則，當無表示應依契約約定辦理之理；而
      證人張洲滄在各次之簽呈中，亦無表示本件工程已經核准
      奱更施作方式，甚至於原審於原審審理中結證陳稱：「（
      問：承辦人員梁珠金在97年9月15日有提出1個簽呈，該簽
      呈你有無看過？請求提示99年3月8日答辯狀證一簽呈）我
      現在才看到這份簽呈。」等語。又被告梁珠金其後既知悉
      各次簽呈之結果，但亦未向臺中市政府表示本件曾經核准
      變更或提出異議；縱如其所述當時未能尋獲前開97年9月
      15日簽呈，惟亦非不能先行表示有該簽呈存在，待於尋獲
      後再行提出，以維護自己之權益，豈有於調查及偵查中反
      稱係自己決定變更契約之理。
    3.該簽呈並未附於檢察官向臺中市政府所調取之水湳營區工
      程卷內，而檢送該資料之承辦人即為被告梁珠金，其函文
      內亦載明「所有文件資料影本」等語（見該卷第1頁）；
      衡情，如果前開簽呈確與本件工程有關，且為對被告梁珠
      金極為有利之證據，被告梁珠金當時既已經進入偵查階段
      ，則何以當時未隨卷檢送，反稱係事後才尋得提出？
    4.綜上所述，足認本件97年9月15日之簽呈，與本件工程之
      奱更無關，不足為被告梁珠金有利之認定。
（五）被告梁珠金雖又主張依臺中市政府工程採購投標須知第12
      條規定，本採購允許提出替代方案；惟觀該規定係指於允
      許廠商於「投標前」提出替代方案（見偵查卷第173頁）
      ；本件既已決標並已進行施作，已非投標前甚明；其又主
      張係「開口契約」，及依本件工程合約第22條得變更契約
      內容，惟本件工程如欲變更施作方式，依合約書第22條約
      定，其中由機關（按即臺中市政府）於必要時通知廠商變
      更者，廠商接獲通知後，應向機關提出契約標的、價金、
      履約期限、付款期程或其他契約內容須變更之相關文件。
      契約價金之變更，其底價依政府採購第四十六條第一項之
      規定。如具有該合約書第22條第四項所定條件，廠商雖得
      申請變更，但應經機關書面同意，始得為之（見水湳營區
      工程卷第149頁），且亦非被告梁珠金一人即得決定是否
      變更。此從被告梁珠金前開「我原本有意在派工前即要辦
      理變更設計，改變施作品項為噴草仔，...」及「我知道
      這樣要變更」、「（既然用單價21元的噴草仔範圍大且有
      利，為何你在派工單上還是寫「百幕達草」草塊，單價65
      元，且施做範圍也是一樣？）因為合約內沒有噴灑草仔的
      單價，要變更才能做。」等語可知。
（六）本件名園公司事後雖循民事訴訟方式而取得本件工程款項
      ，此固有臺灣臺中地方法院98年度建字第122號民事訴訟
      卷宗可參；惟本件工程之施作方式既未經約定方式變更，
      且前開派工單及竣工單均係依原契約所定方式記載，而與
      名園公司之實際施作情形不符，其結果足以影響驗收，並
      導致名園公司與臺中市政府間，須循民事訴訟方式以解決
      其紛爭，自難謂被告梁珠金之前開行為未生損害於公眾或
      他人。
（七）綜上所述，被告梁珠金所辯，不足採信。本件事證明確，
      被告梁珠金之犯行可以認定。
四、核被告梁珠金所為，係犯刑法第216條、第213條之行使公務
    員登載不實公文書罪。其利用不知情之劉政達為製作前開派
    工單及竣工單之行為，係間接正犯。其所犯登載不實公文書
    之低度行為，為行使登載不實公文書之高度行為所吸收，不
    另論擬。又其二次行使登載不實公文書（派工單及竣工單）
    ，因係本於同一件工程而發生，兩者間之犯意尚難強行分割
    ，本院認係基於接續犯意而為，故只論以一罪。
五、原審未予詳察，而為被告梁珠金無罪，自有不當。檢察官上
    訴意旨指摘原判決就被告梁珠金部分為無罪之諭知係不當，
    為有理由，應由本院將原判決關於被告梁珠金部分撤銷改判
    。爰審酌被告梁珠金明知有關工程之變更應經一定之法定程
    序，竟擅自要求名園公司奱更施作方式，致引起臺中市政府
    與名園公司之民事糾紛，及其犯後否認犯罪，之前無犯罪紀
    錄，有臺灣高等法院被告前案紀錄表可參，及其動機等一情
    狀，量處有期徒刑1年6月。另審酌被告梁珠金前無犯罪紀錄
    ，有臺灣高等法院被告前案紀錄表可參，經此偵查及審判程
    序，應足以使其心生警愓，而無再犯之虞，認其所宣告之刑
    ，以暫不執行為適當，爰併予宣告緩刑3年，以期自新。又
    另為使警愓，爰併命其向國庫支付新台幣20萬元。
乙、被告陳伯僖及蔡進祿部分：
一、公訴意旨略以：被告陳伯僖係名園公司之負責人，被告蔡進
    祿乃係受僱於名園公司，擔任承攬施作建築營造工程之現場
    工地主任，依被告陳伯僖指示授權，蓋用名園公司及負責人
    陳伯僖之大小章，代為處理名園公司事務。緣臺中市政府建
    設處景觀工程科於民國97年1月間，辦理「臺中市97年度水
    湳營區設施及水電維護改善工程」（下稱水湳營區工程）發
    包，並採公開招標，嗣由名園公司得標，臺中市政府並於97
    年2月15日與名園營造公司簽訂工程合約書，約定該工程自
    97年5月16日開工，履約期限至97年12月20日前派工單所定
    之完工日或達工程費上限止完工，價金給付方式則依實際施
    作或供應之項目及數量結算，施作方式則為臺中市政府承辦
    人員會同名園公司人員先行至現場勘查實際工作之項目、數
    量及範圍後，由承辦人員製作派工單逐級呈核後，交予名園
    公司施作，名園公司則於派工單規定之完工期限施作完成後
    ，將施作相關資料及照片交予市政府承辦人員，承辦人員製
    作竣工單呈核後，再將竣工單交予名園公司，作為完工請領
    款項之依據；詎被告陳伯僖、蔡進祿二人均明知渠等於臺中
    市政府97年10月2日第6次派工前，已與被告梁珠金合意將編
    號255、單價為65元之「百慕達草」草塊，面積13097平方公
    尺之施作方式，改以單價16元之「噴草籽」，面積4萬4,832
    平方公尺之方式施作，竟仍共同基於公務員登載不實之犯意
    聯絡，於97年10月2日前之某日，在臺中市政府建設處景觀
    工程科之辦公室內，由被告梁珠金指示不知情之業務助理劉
    政達製作「派工單項目為百慕達草、單位為平方公尺、數量
    13097、單價65元，合計851305元」之水湳營區工程派工單
    後，交由被告蔡進祿在派工單上蓋用名園公司及負責人陳伯
    僖之大小章，再由被告梁珠金呈請上級同意後，再交予被告
    蔡進祿。嗣名園公司在現場施作單價為16元、面積不詳平方
    公尺之噴草籽後，仍檢具前開派工單及施作完成之相關照片
    予被告梁珠金，被告梁珠金則於97年10月30日後之某日，在
    上開地點，指示不知情之業務助理劉政達製作「派工單項目
    為百慕達草、單位為平方公尺、數量13097、單價65元，合
    計851305元」之水湳營區工程竣工單後，復交由被告蔡進祿
    在竣工單上蓋用名園公司及負責人陳伯僖之大小章，表示名
    園公司確有依派工單派工項目之指示完工，再由被告梁珠金
    依法呈請上級簽核後，將竣工單交付予名園公司，作為日後
    驗收完畢請款之依據。而臺中市政府查驗人員簡志昌及協辦
    人員楊惠雯於現場查驗時，因不識「噴草籽」與「百慕達草
    塊」之區別，致未於查驗紀錄上記載該缺失，待工程科科長
    李正偉至現場辦理期末驗收，發覺現場未使用百慕達草塊方
    式施作，始查悉上情。因認被告陳伯僖及蔡進祿二人所為，
    係共犯刑法第216條、第213條之行使公務員登載不實之公文
    書罪嫌云云。
二、按犯罪事實應依證據認定之，無證據不得認定犯罪事實；又
    不能證明被告犯罪者，應諭知無罪之判決，刑事訴訟法第15
    4條第2項、第301條第1項分別定有明文。次按所謂認定犯罪
    事實之證據，係指足以認定被告確有犯罪行為之積極證據而
    言，該項證據自須適合於被告犯罪事實之認定，始得採為斷
    罪之資料；又事實之認定，應憑證據，如未能發現相當確實
    證據，或證據不足以證明，自不能以推測或擬制之方法，以
    為裁判之基礎；又認定犯罪事實所憑之證據，無論係直接證
    據或間接證據，其為訴訟上之證明，須於通常一般之人均不
    致有所懷疑，而得確信其為真實之程度者，始得據為有罪之
    認定，倘其證明尚未達到此一程度，而有合理之懷疑存在，
    復無其他調查途徑可尋，法院即應為無罪之判決，最高法院
    29年上字第3105號、40年台上字第86號、76年台上字第4986
    號判例著有明文。又按刑法第213條不實登載公文書罪之成
    立，除客觀上公務員在其職務上所掌公文書，有為虛偽不實
    之登載行為，且足生損害於公眾或他人外，其在主觀上須明
    知為不實；所謂明知係指直接之故意而言，亦有最高法院69
    年度台上字第695號判例意旨可資參照。
三、公訴人認為被告陳伯僖及蔡進祿二人均涉有刑法第216條、
    第213條之行使公務員登載不實之公文書罪嫌，無非係以上
    開犯罪事實，業據同案被告梁珠金及被告陳伯僖於調查局及
    偵查中供述、被告蔡進祿於偵查中供述及以證人身分具結證
    述在卷，復有證人張洲滄、簡志昌、楊惠雯、劉政達於調查
    局及偵查中之證述、證人李正偉於偵查中之證述可參，且有
    水湳營區工程合約書、水湳營區工程97年10月3日派工單編
    號5、編號6簽呈、派工請示單、97年10月2日派工單編號6之
    派工單、水湳營區工程派工編號6之竣工單、臺中市政府決
    標公告、臺中市政府開標/議價/決標/流標/廢標紀錄、臺中
    市政府工程處查驗紀錄、臺中市政府建設處工程查驗申請書
    、營造業承攬土木工程竣工報告表、97年12月18日水湳營區
    設施及水電維護工程監驗情形、臺中市政府98年11月13日府
    建景字第0980299326號函及水湳營區工程全卷資料存卷足佐
    ，為其主要論據。惟訊據被告陳伯僖固亦坦承其係名園公司
    之負責人，其有僱用被告蔡進祿為名園公司擔任所承攬施作
    建築營造工程之現場工地主任，且授權被告蔡進祿蓋用名園
    營造公司及負責人陳伯僖之大小章，又名園公司確有參與臺
    中市政府舉辦之水湳營區工程公開招標而得標，名園公司係
    於97年2月15日與臺中市政府簽訂工程合約書，約定該工程
    自97年5月16日開工，履約期限至97年12月20日前派工單所
    定之完工日或達工程費上限止完工，價金給付方式則依實際
    施作或供應之項目及數量結算，施作方式則為臺中市政府製
    作派工單，交予名園公司施作，名園公司則於派工單規定之
    完工期限施作完成後，將施作相關資料及照片交予市政府，
    市政府製作竣工單呈核後，作為名園公司完工請領款項之依
    據，又名園公司事後確曾依同案被告梁珠金指示將編號255
    百慕達草之工程，由單價為65元、面積13097平方公尺之「
    百慕達草」草塊施作方式，改為以單價21元之「噴草籽」方
    式施作完成，然被告蔡進祿則依其授權而曾在上開載明「派
    工單項目為百慕達草、單位為平方公尺、數量13097、單價
    65元、合計851305元」之水湳營區工程派工單及竣工單上蓋
    用名園公司之大小章，並作為事後派工及驗收請款之依據等
    情不諱；而被告蔡進祿固亦坦承其受僱於名園公司，擔任所
    承攬施作建築營造工程之現場工地主任，且依被告陳伯僖指
    示授權，負責蓋用名園公司及負責人陳伯僖之大小章以代為
    處理名園公司事務，其曾在上開載明「派工單項目為百慕達
    草、單位為平方公尺、數量13097、單價65元、合計851305
    元」之水湳營區工程派工單及竣工單上蓋用名園公司之大小
    章，然名園公司確係依被告梁珠金指示將編號255百慕達草
    之工程，由單價為65元、面積13097平方公尺之「百慕達草
    」草塊施作方式，改為以單價21元之「噴草籽」方式施作完
    成以供驗收等情不諱。惟其等仍均堅詞否認有何公訴人所指
    之行使公務員登載不實事項於公文書罪嫌，被告陳伯僖、蔡
    進祿均辯稱：上開水湳營區之派工單及竣工單均係臺中市政
    府製作後，再交由名園公司，名園公司僅係被動在此等公文
    書上蓋用公司大小章，並無製作該等公文書之權限，況依工
    程合約及市場現況，名園公司應遵守工程合約條款及派工事
    項，依臺中市政府所指派工地主任即被告梁珠金之指示辦理
    ，因被告梁珠金指示系爭工程需擴大施作範圍，又雙方受限
    於合約總價，故臺中市政府之承辦人即同案被告梁珠金表示
    臺中市政府要求改以單價較低之噴草籽方式施作，名園公司
    只能配合，尚無置喙之餘地，而該等派工單及竣工單上記載
    百慕達草塊項目與實際施作之噴草籽雖有不同，然噴草籽經
    現場施作綠化後，即與直接種植百慕達草塊無異，且面積反
    而擴大，又因工程合約項目中欠缺噴草籽該單項，其等為配
    合被告梁珠金之指示施作以免工程延滯，故同案被告梁珠金
    交付仍以工程合約所定百慕達草塊之單價及面積所填載之派
    工單及竣工單供其等蓋用印章，其等因認此業經臺中市政府
    人員分層簽准，尚無不利於臺中市政府，遂於其上配合蓋章
    ，當無與同案被告梁珠金共同登載不實公文書之犯意聯絡之
    可言等語。被告陳伯僖另辯稱：伊係將名園公司之大小章交
    給被告蔡進祿，並授權其使用，並不知悉本件派工單及竣工
    單上登載情形，與實際施工情形不符等語。
四、經查：
（一）被告陳伯僖及蔡進祿辯稱系爭工程之派工單均係臺中市政
      府人員承辦人員上簽並分層用印核章後，其等方蓋用名園
      公司大小章，再依派工單所載內容施作，尚非證人即臺中
      市政府建設處景觀工程科科長張洲滄前於偵查中所述係名
      園公司先行用印後再行核章等情，業據被告陳伯僖及蔡進
      祿提出作廢系爭工程派工單編號5與被告梁珠金於97年10
      月3日上簽所附派工單編號5及6等可供比對（附於原審案
      卷第121至123頁、第41至43頁），復經證人張洲滄於原審
      審理中具結證稱：作廢系爭工程派工單編號5與本案派工
      單編號5等8張派工單公文上之張洲滄批示蓋章均係伊所為
      ，在伊用印前，除梁珠金及劉政達外，應該沒有其他人用
      印或簽章，作廢派工單編號5上確實還缺少承包商即名園
      公司大小章…現場施作之施作方法及面積應以派工單為準
      ，派工單上之派工日期是我們書面的派工日期，實際上是
      否開始派工，要由監造同仁實際派工日期為準，承辦人員
      是否於派工日當天上簽我不清楚，伊蓋印時是依實際日期
      蓋印，內部簽呈之派工日期確實有可能與實際派工日期不
      一致等語（詳見原審案卷第97至98頁及第100至101頁）、
      證人即臺中市政府建設處景觀工程科業務助理之劉政達於
      原審審理中具結證稱：本案派工單編號1至6係伊協助製作
      ，承包商即名園公司並無製作派工單之權限，派工單是由
      伊依現場狀況看要施作之項目為何後製作並上簽，簽呈係
      逐級上呈，派工單係由伊蓋章後，交承辦人梁珠金蓋章，
      再送科長及處長等，承包商是處長蓋章後再蓋用印章並取
      得以供施作，97年10月3日簽呈及所附本案編號5及6派工
      單及請示單均係由伊製作，是被告梁珠金告訴伊怎麼寫，
      簽核時並有附上計算書，我們作業流程可能會先寫派工單
      ，再上簽，就是我們上簽時，可能已經派工了，作廢編號
      5之派工單上沒有承包商之印章是表示承包商是最後用印
      ，全部用印完成後會交一聯予承包商施作，派工單會在派
      工前製作，製作後再上呈簽核等語，當堪予認定為真，從
      而，足認被告陳伯僖及蔡進祿據此辯稱其等僅係配合在臺
      中市政府分層簽准之派工單上最後蓋章用印，再依派工單
      及承辦人員被告梁珠金之指示施作，尚無對上開公文書所
      載內容予以置喙之餘地，自無事先與臺中市政府承辦人員
      即被告梁珠金一人具有偽造上開派工單等公文書之犯意聯
      絡可言等語，並非無據。
（二）又竣工單係臺中市政府水湳營區工程之承辦人員依承包商
      提出之竣工照片等資料，審查承包商是否依約完成派工單
      之工作項目後予以製作，供承包商作為日後請款之依據，
      此為被告陳伯僖等二人所是認；且承辦人員應依承包商檢
      送之竣工資料，於認承包商已依約完成派工項目後，始得
      製作，竣工單製作並交與承包商用印後，再逐級上呈用印
      等情，亦據證人劉政達於原審審理中證述詳實（詳見原審
      案卷第130頁）；惟被告陳伯僖及蔡進祿均陳明本件係受
      同案被告梁珠金要求才變更施作方式，核與同案被告梁珠
      金於調查中之陳述相符；被告蔡進祿於偵查中證稱：「當
      時同案被告梁珠金要求我們作等值轉換（以草塊改成噴草
      籽之等值），我們提出的派工項有提出轉換的計算方式；
      我們認為主辦單位這樣說，我們就這樣做，我們提出的照
      片也是噴灑草籽的方式的」（見偵查卷第212頁）；其於
      原審復供稱：當時同案被告梁珠告訴伊上面的人已經同意
      決定改以灑草籽方式處理，且已丈量實際施作面積，並檢
      附計算式；且竣工時有提供竣工資料、照片，照片看得出
      來是灑草籽，一般人及同業都看得出來，因為灑草籽不是
      綠色的，種植草塊的是綠色等語（見原審卷第158頁反面
      ）；並有其所提出計算式及竣工資料、照片等可參（見水
      湳工程卷第109頁、第110頁、第89至90頁）；復觀該計算
      式已明白記載「百幕達換算等值噴草籽...」等文字，衡
      情，如果被告陳伯僖及蔡進祿有與被告梁珠金共同行使登
      載不實公文書之犯意聯絡，何須提出前開計算式及以灑草
      籽施作之照片給承辦人員；復參酌證人劉政達在原審亦證
      稱：廠商依照派工單施工後，檢送竣工資料，我們就依照
      竣工資料製作竣工單，廠商就只能在竣工資單上蓋章等語
      （見原審卷第130頁），顯然被告陳伯僖及蔡進祿二就前
      開派工單及竣工單如何製作及其內容，並無表示意見之餘
      地，自難使其等有在公務員已經製作之派單或竣工上蓋用
      名園公司大小章，即負行使或登載不實之責任。
（三）又關於前開派工單及竣工單上之名園公司大小章，係由被
      告陳伯僖授權被告蔡進祿使用等情，業經被告蔡進祿證述
      在卷（見偵查卷211頁）；則被告陳伯僖既未在上開派工
      單及竣工單親用用印，對於該派工單及竣工單之實際登載
      內容並不知悉，亦難令其負責。
（四）綜上所述，本件檢察官所舉前開證據既無從證明被告陳伯
      僖及蔡進祿等二人確有刑法第216條、第213條之行使公務
      員登載不實事項於公文書罪之犯行，尚不能使本院得其等
      均有罪之確信，此外，復查無其他積極證據足證被告等二
      人確有公訴人所指之犯行，核屬不能證明被告等二人犯罪
      ，揆諸前開法條規定及判例意旨，自應為被告等二人均無
      罪判決之諭知。原審因而就被告等二人為無罪之判決，核
      無不合，檢察官上訴意旨仍執陳詞，為無理由，應予駁回
      。
據上論結，應依刑事訴訟法第368條、第369條第1項前段、第364
條、第299條第1項前段，刑法第216條、第213條、第74條第1項
第1款、第2項第4款，判決如主文。
本案經檢察官徐錫祥到庭執行職務。
中    華    民    國  100    年     3    月     1     日
            刑事第七庭   審判長法  官 林 榮 龍
                               法  官 李 秋 娟
                               法  官 黃 仁 松
以上正本證明與原本無異。
如不服本判決應於收受送達後十日內向本院提出上訴書狀，其未
敘述上訴理由者，並得於提起上訴後十日內向本院補提理由書（
均須按他造當事人之人數附繕本）「切勿逕送上級法院」。
                               書記官 鄧 智 惠
中    華    民    國   100    年    3     月    1     日
附錄本案論罪法條全文
中華民國刑法第216條
（行使偽造變造或登載不實之文書罪）
行使第210條至第215條之文書者，依偽造、變造文書或登載不實
事項或使登載不實事項之規定處斷。
中華民國刑法第213條
（公文書不實登載罪）
公務員明知為不實之事項，而登載於職務上所掌之公文書，足以
生損害於公眾或他人者，處1 年以上7 年以下有期徒刑。